行　政　法　院　判　決　　　　　　　　　　　　　　八十七年度判字第三八七號
　　原　　　告　甲○○○
　　被　　　告　高雄縣稅捐稽徵處
右當事人間因土地稅法事件，原告不服財政部中華民國八十六年八月五日台財訴第0
00000000號再訴願決定，提起行政訴訟，本院判決如左︰
　　主  文
再訴願決定、訴願決定及原處分（即八十五年十月二十三日八五高縣稅法字第○九七
八四六號復查決定）均撤銷。
　　事  實
緣原告於民國八十二年五月間依土地稅法二十九條之二第一項規定取得系爭坐落高雄
縣大寮鄉○○○段二八八三地號農地，原免徵土地增值稅額為新台幣（下同）五、七
三四、一九三元。惟經被告於八十四年九月二十日查獲系爭農地已非依法令變更為非
農業用地使用，遂依土地稅法第五十五條之二規定，處以原免徵土地增值稅額二倍之
罰鍰一一、四六八、三○○元。原告逾法定申請復查期限後，逕向台灣省政府提起訴
願，嗣經省政府移由被告辦理復查。經被告復查決定維持原處分。原告迭提起訴願、
再訴願，均遞遭決定駁回，遂提起行政訴訟。茲摘兩造訴辯意旨如次：
原告起訴意旨及補充理由略謂：一、查原告係一殷實之農民，向來均以耕作為主，於
八十二年五月間買受系爭農地欲為自行耕作，惟原告於同年九月間突感身體不適至長
庚紀念醫院高雄分院就醫，經診斷發現係罹患腐蝕性食道炎及胃炎併食道狹窄及吸入
性肺炎、陳舊性肺結核及糖尿病等病症，因病情危急，於同年九月二十一日住院治療
迄至同年十一月六日，嗣因病情未見好轉，復於八十三年五月四日復行住院並作食道
探查手術及顯微食道重整手術，迄至同年月三十一日始行出院修養。八十三年十月三
十一日至十一月十一日因食道再度狹窄而為第二次食道重整手術，因手術失敗，八十
四年四月七日至八十四年六月二十六日第四度住院接受第三次腸道繞道手術治療，結
果手術效果不佳又於八十四年八月三十日至八十五年二月十四日接受第四次手術，直
至現今被告因病情沈重，均臥病在床，飲食及生活起居均無法自理而須他人照料。詎
料，第三人陳添旺竟趁原告重病住院無法管理事務之際，於八十四年初自行侵入原告
上開土地搭建違章建築，其竊佔之犯行業經原告提起刑事自訴在案。二、被告八十四
年九月二十日至系爭土地會勘時，發現搭建之違章建築，認原告係有違前開土地稅法
之規定，而作成八十四年應對原告之申請復查不合程序規定者作成復查決定書，以程
序不合駁回之，被告非但未對原告對原處分表示不服之陳情書作成復查決定書，反將
原告於八十五年八月二十日據稅捐稽徵法第三十五條第五項規定所提訴願誤認為復查
之申請，並認原告已延誤復查申請之期間，其即有重大之失誤，其後之訴願、再訴願
決定機關亦未詳究，咸認原處分機關所認程序不合而駁回原告之訴願（被告誤為復查
），而未就被告前所犯之失誤為審查，其自與上開判決有所未合。三、司法院釋字第
二七五號解釋，認為人民違反法律上之義務而應受行政罰之行為，雖不以故意為必要
，但仍須以過失為其責任條件；而刑法第十二條定有行為非出於故意或過失者，不罰
；民法第一百八十四條明定侵權行為之構成必須係因故意或過失。由上述立法意旨以
觀，構成違法行為至少必須有故意或過失之意思，就此原告欠缺故意及過失之構成要
件，另就土地稅法第五十五條之二法文意旨而論，其係處罰有其所列舉不繼續耕作情
形之行為人，而原告並非搭建違章建築之行為人，並無實施違法之行為。且第三人於
原告土地上搭蓋違章建築之時，正值原告住院手術治療，病情沉重危急之際，對於掙
扎於生死邊緣又無妻兒之重病病人，又如何能苛責其對於自己事務未善盡管理而須負
過失之責任。原告無法親自管理事務，自無過失可言，原處分於形式上即未具合法之
要件，自屬無效之行政處分。四、被告發出八四高縣稅財字第八二六九六號函後，又
分別於八十四年十月十四日及十一月七日發函催告原告行使權利，原告當時以久居於
林口之意思居住於林口，而原告之友人黃振雄於得知該處分後，即偕同省議員林仙保
於八十四年十一月十六日（未超過申請複查期限）共同至被告處，告知原告之病況及
原告土地遭第三人竊佔之情形，同時遞呈陳情書乙份，惟被告置之不理。竟於八十五
年七月二十三日以高縣稅法第○七七○○三號移送書通知原告罰鍰一千一百四十六萬
八千三百元。按「稅捐行政救濟事件，若未踐行復查程序，而逕行提起訴願、再訴願
及行政訴訟，依稅捐稽徵法第三十五條第一項第一款及同法第三十八條第一款規定，
固非法之所許。惟申請復查，乃納稅義務人對於稅捐稽徵機關核定之稅捐事件，向原
稅捐稽徵機關表示不服，請求再行審查，依法予以救濟匡正之意，並不以使用申請復
查之字樣為必要。．．．」、「按解釋意思表示，應探求當事人之真意，不得拘泥於
所用之詞句，此雖為民法第九十八條所規定，但在公法上於人民向政府機關所為之意
思表示，亦應有其類推適用；．．．」此有鈞院七十四年度判字第七八五號、七十七
年度判字第四六三號判決可稽，另據財政部八十年十二月十三日台財稅第八○○四二
五四七號函示：「納稅義務人申請復查之案件，其不合程序規定者，仍應作成復查決
定書，以程序不合駁回。」查原告之友人等於八十四年十一月十六日親赴被告處，遞
呈陳情書乙份，表達原告對原處分不服之意，依上開判決意旨所示，原告已向被告罰
鍰表示不服申請復查之意；另訴願法第十一條亦明文規定：訴願人在法定期間內，向
受理訴願機關作不服之表示者，視同已在法定期間內提起訴願，依舉重以明輕之原則
，原告表明申請復查已甚明確，按行政法上的比例原則，是拘束行政權力在侵犯人民
權利時，雖然必須有法律依據，但必須選擇侵害人民權利最小的範圍內行使之，亦即
注重實施公權力行為的「手段」與行政「目的」原則間，應該存有一定的「比例」關
係，且對人民任何不利的處分，行政權力必須採行最和緩的手段，以侵犯人民權利最
小的方式為之。就被告作成原處分以觀，其於實質上並未明察該違法行為之行為人係
為何人，被告於八十四年九月二十日會同大寮鄉公所及鳳山地政事務所會勘現場時，
亦未詳究當時行為人係為何人，即率對原告鉅額罰鍰之處分。其後，又未對原告不合
程序之復查申請作出復查決定書，並將原告之訴願當作復查之申請，誤認已逾復查申
請之期限，其後之再訴願亦未查明此點，致使原告權利遭受嚴重之侵害，此即與比例
原則中之「妥當性原則」及「比例性原則」有所違背。五、被告於八十四年十一月七
日發函通知原告申復，其通知即具有法律效力，其後原告之友人等，於八十四年十一
月十六日親赴被告遞呈陳情書乙份，表達對原處分不服之意，實有表明申請復查之意
。被告又於八十四年十一月七日再次發函通知原告為申復，惟被告未對原告之復查作
成復查決定書，雖期間原告曾申請延期繳納稅款，但被告始終未作出復查決定書，卻
於八十五年四月二日作成裁罰處分書，並將原告於八十五年八月二十日所提訴願誤認
為復查之申請，並認原告已延誤復查申請之期限，致使原告其後之訴願及再訴願均遭
程序不合而為駁回，其對原告之影響不可謂不重大。為此，請撤銷原處分及一再訴願
決定等語。
被告答辯意旨略謂：一、查系爭農地原依土地稅法第三十九條之二第一項規定移轉予
原告而免徵土地增值稅在案，原告取得後，自應依規定繼續耕作。惟被告於八十四年
九月二十日會同大寮鄉公所及鳳山地政事務所人員共同會勘，查得系爭農地地上已舖
設水泥加蓋棚房並堆放建築模板，此有「實地查核清單」及當日拍攝之照片附卷可稽
。其非依法令變更為非農業用地使用，違章事實已臻明確。原告提示診斷證明書主張
其住院期間遭人占用，惟依診斷書所載，原告於八十二年五月取得系爭農地至本處八
十四年九月二十日會勘查獲期間，仍有相當時日非屬住院期間，原告任其閒置即已違
反作為義務，依財政部八十年七月二十日台財稅第八○○二三三六○七號函說明二指
出．．．為貫徹農地繼續耕作之立法意旨，土地所有權人如未自行耕作，亦未出租或
委託經營，有任由第三人占有使用，似符合閒置不用之要件．．．。縱如原告所稱非
依法令變更為非農業用地使用乃遭人占用所致，依首揭土地稅法規定仍應處以原免徵
土地增值稅二倍之罰鍰，是以被告處以原免徵土地增值稅額五、七三四、一九三元二
倍罰鍰，一一、四六八、三○○元依法有據，並無違誤。二、被告曾於八十四年五月
二十日地價稅清查即發現系爭農地不繼續作農業使用，但仍以八十四年八月二十三日
八十四高縣稅財字第八二六九六號函輔導原告如系爭土地有不繼續耕作情事，請自行
補稅以免受罰，並未為准駁之行政處分。又據原告八十四年十一月十六日陳情書說明
收到本處通知申復函（指八十四年十一月七日稅財字第一一一七六一號函），遂向被
告要求延期異議申復。旋原告八十四年十一月三十日申請書申請自動補稅，被告依其
所請，併於八十四年十二月八日第一一五六五二號函復准予展期至八十四年十二月二
十三日前繳清，並經原告委託代理人黃振田領取繳款書。又為顧及原告之權益，被告
以八十五年一日十八日第六五八○號函再次展期請原告於八十五年一月二十五日前繳
納，惟原告迄未補繳稅款，被告始於八十五年三月七日以違章案件移罰，於八十五年
四月二日作成裁罰處分書，並於發單繳納期間（八十五年四月二十五日至八十五年五
月二十四日）前八十五年四月十一日送達原告在案，有系爭土地案情處理過程明細表
附卷可稽。是以，被告八十四年八月二十三日輔導函及八十四年十一月七日通知申復
函，不發生何種具體的法律效果。按「提起訴願，係對官署之行政處分請求救濟之程
序，必以有行政處分之存在為其前提；而所謂行政處分係指官署本於行政職權就特定
事件對人民所為是以發生法律上具體效果之處分而言，若非行政處分，自不得對之依
行政訟爭程序請求救濟。」有鈞院判例五十三年判字第二三號、五十二年判字第二六
九號判例亦可參照。原告顯然曲解法令，委無可採。三、原告於八十五年八月二十日
向台灣省政府提起訴願書係不服本處八十五年七月二十三日高縣稅法字第○七七○○
三號移送強制執行所為處分，以本案違章案件罰鍰繳款書所載之繳納期間係自八十五
年四月二十五日至同年五月二十四日止，該繳款書於八十五年四月十一日送達原告，
此有郵政掛號郵件收件回執影本附卷可稽，則本件申請復查之法定不變期間，係自八
十五年五月二十五日起算，至八十五年六月二十四日（星期六）屆滿，惟原告遲至八
十五年八月二十日始向台灣省政府表示不服，已逾法定不變期間三十日之規定；又檢
附之醫院診斷書敘明原告八十五年二月十五日以後即已辦理出院，後續於醫院門診追
蹤治療中。可見其身心並非到無法處理事務之程度，非不可抗力之事由，從而被告認
其程序不合而駁回，並無違誤。原告之訴為無理由，請判決駁回等語。
　　理　由
本件原告於八十二年五月間買賣取得系爭農業用地，並申准依土地稅法第三十九條之
二第一項規定免徵土地增值稅在案。嗣經被告於八十四年九月二十日會同大寮鄉公所
及鳳山地政事務所人員會勘結果，以系爭農地已舖設水泥加蓋棚房並堆放建築模板，
有實地查核清單及現場照片可稽，因認其非依法令變更為非農業用地使用，依土地稅
法第五十五條之二規定科處原免徵土地增值稅新台幣（以下同）五、七三四、一九三
元二倍之罰鍰計一一、四六八、三○○元（計至百元止）。一再訴願決定以原告申請
復查逾期程序不合，遞予維持固非無見。然查，原告於八十五年八月二十一日向台灣
省政府提起訴願，其不服之「原處分」係被告八十五年七月二十三日高縣稅法字第○
七七○○三號函，亦即不服被告函請台灣高雄地方法院財務法庭執行原告滯納罰鍰事
宜，有訴願書乙份附原處分卷足憑；雖其事實與理由亦陳明被告科處原告一一、四六
八、三○○元罰鍰，於法有違，惟其不服之處分並非被告八十五年四月二日八五高縣
稅法第八五一一二八號處分書（含違章案件罰鍰繳納書）。本件訴願受理機關台灣省
政府於受理該訴願後，理應先審查被告八十五年七月二十三日八五高縣稅法第○七七
○○三號函性質是否屬行政處分；如屬行政處分，是否應先經申請復查程序。惟該府
訴願審議委員會，逕以原告未經復查程序為由，於八十五年九月四日以訴會（）字
第甲三八九三三號函移請被告以復查程序辦理。被告於受理原告上開訴願書後，竟誤
以原告係不服其八十五年四月二日高縣稅法字第八五一一二八號處分書（含第○○○
五六號違章案件罰鍰繳款書）申請復查，以原告逾期提起復查申請為由，駁回原告之
申請，則該原處分即被告八十五年十月二十三日八五高縣稅法字第○九七八四六號復
查決定顯非對原告不服之八十五年七月二十三日八五高縣稅法字第○七七○○三號函
作成決定，即非對原告請求救濟之「行政處分」所為決定，於法不合；而一再訴願決
定未予糾正，遞予維持，亦屬可議。原告主張雖未及於此，惟行政訴訟之標的係本院
應職權調查之事項，故應由本院將原告上開原處分及一再訴願決定撤銷，並由受理訴
願之台灣省政府另為適法之處理，以昭折服。
據上論結，本件原告之訴為有理由，爰依行政訴訟法第二十六條前段判決如主文。
中    華    民    國     八十七      年      三      月      十三       日
                    行 政 法 院 第 五 庭
                                審 判 長 評  事      葉  振  權
                                         評  事      黃  璽  君
                                         評  事      沈  水  元
                                         評  事      林  清  祥
                                         評  事      劉  鑫  楨
右  正  本  證  明  與  原  本  無  異
                                         法院書記官  張  惠  美
中    華    民    國     八十七      年      三      月      十六       日
